臺灣板橋地方法院民事判決　　　　　　 92年度簡上字第331號
上　訴　人　癸○○○
　　　　　　　　　　　　之1
訴訟代理人　子○○
被 上訴 人　城中城公寓大廈管理委員會
法定代理人　乙○○
訴訟代理人　戊○○
上列當事人間請求給付管理費事件，上訴人對於中華民國92年4
月16日臺灣板橋地方法院三重簡易庭92年度重簡字第430 號第一
審判決提起上訴，經本院於94年6 月29日言詞辯論終結，判決如
下：
    主  文
上訴駁回。
第二審訴訟費用由上訴人負擔。
    事實及理由
一、程序方面：被上訴人起訴時之法定代理人為陳益寶，嗣先後
    變更法定代理人為涂德標、何琳文、乙○○，並經該等法定
    代理人先後聲明承受訴訟，於法並無不合，應予准許。
二、被上訴人於原審主張：上訴人係城中城公寓大廈之區分所有
    權人，且被上訴人已經申請主管機關報備，為該大廈之合法
    管理組織，依該公寓大廈全體區分所有權人會議決議及住戶
    規約約定，各區分所有權人每月應向被上訴人繳納管理費新
    台幣（下同）1,000 元，惟上訴人自89年8 月份迄91年10月
    份止，共計積欠管理費27,000元，經被上訴人先後於民國（
    下同）91年8 月19日、同年9 月20日以公告催繳，上訴人仍
    拒未繳納，爰依公寓大廈管理條例第21條規定，請求上訴人
    給付積欠之上開金額管理費及法定遲延利息等語（被上訴人
    於原審聲明：上訴人應給付被上訴人27,000元及自起訴狀繕
    本送達翌日即92年1 月3 日起至清償日止，按年息百分之五
    計算之利息。原審如數判決，上訴人聲明不服提起上訴。）
    。併為答辯聲明：駁回上訴。
三、上訴人則以：城中城公寓大廈於89年3 月31日所召開之會議
    實係城中城公寓大廈承租停車位之區分所有權人為解決停車
    位管理問題而舉行之集會，並非區分所有權人會議，且就被
    上訴人送交主管機關申請報備成立管理委員會之資料而言，
    該次會議記錄有兩種版本，其一記載出席人數為86人，另一
    記載出席人數為87人，且選任管理委員名單中有半數不具住
    戶資格，其中復有訴外人蔡金玉、吳啟明、陳永華、張寬宜
    、吳武義、黃德皇、陳清國等人未於出席人員附冊上簽名，
    訴外人蔡美雲等12名區分所有權人非由本人出席，而出席人
    員謝日東等12人未提出委託書證明有代理權，又被上訴人提
    出之區分所有權人名冊編號14記載區分所有權人為黃元祥，
    區分所有權人比例190/20000 之誤載，俱徵上開區分所有權
    人會議記錄之真實性已非無疑，況依公寓大廈管理條例第34
    條、第35條規定，是以該次會議之召集程序於法未合，所為
    決議應不生法律上效力；且被上訴人未於開會15日前通知區
    分所有權會中將討論管理費繳納事宜；另就89年4 月7 日管
    理委員會會議紀錄而言，該次管理委員會會議紀錄第6 項雖
    記載：「大坪數住戶管理費收費標準則遵照區分所有權人會
    議決議每戶收取1,000 元」，然系爭區分所有權人會議紀錄
    並未顯示會中已經區分所有權人決議每月應繳交管理費1,00
    0 元，且該記載亦與管理委員會組織章程第5 項第2 點規定
    住戶管理費之分擔以各住戶所住坪數計算不符，該屆管理委
    員之選任，未經區分所有權人三分之二以上及其區分所有權
    比例合計三分之二以上出席，以出席人數四分之三以上同意
    而選任之，其中如訴外人蔡金玉、吳啟明、陳永華、張寬宜
    、吳武義、黃德皇、陳清國等未具區分所有權人資格，被上
    訴人竟逕為決議，會後復未於15日內將會議紀錄送達區分所
    有權人，其召集程序亦不合法；另由被上訴人提出之管理委
    員會組織章程訂定日期為89年2 月24日，顯然早於89年3 月
    31日召開之住戶大會，益見其未經區分所有權人會議決議等
    語，資為抗辯。併為上訴聲明：(一)原判決廢棄。(二)被上訴人
    在第一審之訴駁回。
四、兩造不爭執事實：
  (一)上訴人為城中城公寓大廈之區分所有權人。
  (二)上訴人自89年8 月份起迄91年10月份止，未按上揭大坪數住
    戶管理費每戶收取1,000 元之決議繳納管理費，計積欠管理
    費27,000元。被上訴人曾於91年8 月19日、91年9 月20日以
    公告方式催繳。
五、本件兩造之爭點厥為：(一)城中城公寓大廈是否曾於89年3 月
    31日召開第一次區分所有權人會議，決議由大坪數住戶每戶
    繳納管理費1,000 元？(二)如確實召開89年3 月31日區分所有
    權人會議，其召集程序是否合法？(三)89年4 月7 日召開之管
    理委員會會議是否曾經系爭區分所有權人會議授權自行決定
    管理費收費標準？又其授權是否合法？經查：
  (一)被上訴人主張城中城公寓大廈曾於89年3 月31日召開第一次
    區分所有權人會議，會中決議由大坪數住戶每戶繳納管理費
    1,000 元之事實，業據其提出公寓大廈管理組織報備證明、
    城中城社區區分所有權人會議紀錄、出列席人員附冊、會議
    出席委託書等件影本為證，核與另案本院90年度重小字第
    114 號事件之證人即城中城公寓大廈區分所有權人吳漢卿證
    稱城中城公寓大廈曾於89年間召開住戶會議，伊委託妻子（
    按即附表編號4 所示之吳王美）代理出席，並在卷附出席人
    員附冊上代簽其姓名等語（見本院90年度重小字第114 號91
    年2 月6 日言詞辯論筆錄），證人即城中城公寓大廈區分所
    有權人吳王春花、王玉梅均一致證稱曾委由其等之夫參加城
    中城公寓大廈第一次區分所有權人會議，並在出席人員附冊
    上代簽其姓名，並經其夫轉告每月應繳納1,000 元（按即管
    理費），已實際按月給付等語，證人即城中城公寓大廈區分
    所有權人黃瑞杰證稱城中城公寓大廈曾召開第一次區分所有
    權人會議，會中決議每戶應繳納1,000 元（按即管理費），
    曾經參加89年4 月7 日召開之管理委員會議，會中決議遵照
    區分所有權人會議決議每戶收取1,000 元（按即管理費），
    出席人員附冊及管理委員會議紀錄出席人欄上簽名均其所為
    等語，證人即城中城公寓大廈區分所有權人王茂雄證稱城中
    城公寓大廈曾召開第一次區分所有權人會議，其曾參與89年
    4 月7 日召開之管理委員會議，會中提及收取管理費事宜等
    語（以上各證人證言均見本院90年度重小字第114 號91 年3
    月11日言詞辯論筆錄），證人即城中城公寓大廈區分所有權
    人廖明崧亦於本院結證證稱確有參加系爭89年3 月31日第一
    次區分所有權人會議，也確有在出席人員附冊上簽名，僅係
    簽名時誤簽於他戶地址欄下方等語，及證人丙○○證稱其有
    出席系爭89年3 月31日區分所有權人會議，該次區分所有權
    人會議有很多人出席，且由家人代理出席等語在卷，亦有本
    院93年12月21日準備程序筆錄可稽。上開各證人之證述，互
    核相符，堪信為真實，足認原告主張城中城公寓大廈確於89
    年3 月31日召開第一次區分所有權人會議，並決議大坪數住
    戶每戶繳納1,000 元之事實，為可憑採。上訴人雖辯稱89年
    3 月31日召開之會議，實係城中城公寓大廈承租停車位之區
    分所有權人為解決停車位管理問題而舉行之集會，並非區分
    所有權人會議等語，縱認屬實，亦無非管理費之決定可否列
    為區分所有權人會議臨時動議之問題。然查會議之召集事由
    僅在表明會議內容要旨及程序，除法律另有特別規定，如公
    司法第172 條第5 項規定關於改選董事、監察人、變更章程
    、公司解散、合併、分割或同法第185 條第1 項各款之事項
    ，應在召集事由中列舉，不得以臨時動議提出者外，其他決
    議事項非不得以臨時動議提出於會議，是系爭城中城公寓大
    廈於89年3 月31日召開之會議縱於召集之初未將管理費數額
    之決定列為召集事由，仍無礙上開城中城公寓大廈確於89年
    3 月31日召開第一次區分所有權人會議之事實認定，上訴人
    該辯解，並非可採。
  (二)上訴人另抗辯系爭區分所有權人會議有如附表所示之區分所
    有權人與出席人員不相符之情形存在，故該次會議未經區分
    所有權人會議以區分所有權人三分之二以上及其區分所有權
    比例合計三分之二以上出席，以出席人數四分之三以上及其
    區分所有權比例占出席人數區分所有權人四分之三以上同意
    選任等語，無非指述系爭區分所有權人會議之召集程序或決
    議方法具有瑕疵。然查：
    1.附表編號1 所示區分所有權人蔡美雲與出席人員謝日東間
      、附表編號3 所示區分所有權人陳王柚柑與出席人員陳永
      華間、附表編號4 所示區分所有權人吳王美與出席人員吳
      漢卿間、附表編號8 所示區分所有權人黃李瓊雪與出席人
      員黃棋泉間、附表編號9 所示區分所有權人黃炎秋與出席
      人員蘇東嶺間、附表編號10所示區分所有權人尤淑美與出
      席人員王禮仁間，彼等為夫妻關係，有該等人之戶籍資料
      在卷可查，另附表編號14所示區分所有權人丙○○與出席
      人員范貴東間，為共居一家之兄妹關係，89年3 月31日當
      天係由丙○○出席系爭區分所有權人會議等事實，亦據證
      人丙○○於本院證述屬實（見本院93年12月21日準備程序
      筆錄），上開各戶之出席人員，雖未出具委託書，然實際
      上已由區分所有權人授權各該出席人員出席會議，故為有
      權代理，且據證人吳漢卿於本院90年度重小字第114 號事
      件中證述如前。又附表編號7 所示出席人員廖明崧於本院
      證稱出席人員附冊上之簽名確實為其所簽，僅係因未注意
      而簽名於他戶地址欄位等語，及報備資料中雖誤載附表編
      號13所示區分所有權人為丑○○，惟證人丑○○於本院證
      稱其乃系爭區分所有權人會議後之89年8 月29日始取得區
      分所有權，系爭會議當時其非區分所有權人，伊前手為林
      棟樑（核與出席人員附冊上所簽名之林棟梁相符）等語於
      卷（見本院93年12月21日準備程序筆錄）。是上訴人辯稱
      上開區分所有權人與出席人員不符，未出具委託書，不應
      計入表決權數云云，洵非可採。
    2.按區分所有權人會議之召集程序或決議方法，有違反法令
      章程者，或其內容違反法令或章程者，其決議之效力如何
      ，公寓大廈管理條例雖無明文規定，然按其性質，應類推
      適用民法第56條規定。次按公司為公司法第185 條第1項
      所列之行為，而召開股東會為決定時，出席之股東，不足
      代表已發行股份總數三分之二以上，乃違反公司法第18 5
      條第1 項之規定，而為股東會之決議方法之違法，依公司
      法第189 條規定，僅股東得於決議之日起1 個月內，訴請
      法院撤銷之，而不屬於同法第191 條決議內容違法為無效
      之範圍（最高法院63年台上字第965 號判例參照）。是以
      參諸前開判例意旨關於區分所有權人會議出席之人數比例
      及決議人數比例不足法定數額，乃決議方法違法，類推適
      用民法第56第1 項規定，應僅得由區分所有權人於決議後
      3 個月內請求法院撤銷其決議，故在法院撤銷決議前，該
      決議仍屬合法有效，其對各住戶自有拘束力存在。本件系
      爭區分所有權人會議決議，揆諸上揭說明，既未於決議後
      3 個月期間內訴請法院撤銷該決議，該決議自仍合法有效
      。縱令上訴人所辯附表編號11所示出席人員徐梁璋提出之
      委託書非區分所有權人甲○○所出具等情（見本院94 年3
      月22日準備程序筆錄）屬實，然上訴人既未於法定期間內
      訴請撤銷該決議，該決議自屬有效，故其辯稱系爭區分所
      有權人會議決議不生效力云云，殊乏依據，洵無可採。
  (三)按共用部分、約定共用部分之修繕、管理、維護，由管理負
    責人或管理委員會為之，其費用由公共基金支付或由區分所
    有權人按其共有之應有部分按其共有之應有部分比例分擔之
    ，但修繕費係因可歸責於區分所有權人或住戶之事由所致者
    ，由該區分所有權人或住戶負擔。其費用若區分所有權人會
    議或規約另有規定者，從其規定。共用部分及其相關設施之
    拆除、重大修繕或改良，應依區分所有權人會議之決議為之
    。前項費用，由公共基金支付或由區分所有權人按其共有之
    應有部分比例分擔。公寓大廈管理條例第10條第2 項、第11
    條分別定有明文（84年6 月28日公布之公寓大廈管理條例與
    現行規定相同）。次按公寓大廈管理管理條例所稱規約，係
    指公寓大廈區分所有權人為增進共同利益，確保良好生活環
    境，經區分所有權人會議決議之共同遵守事項，而管理委員
    之職務包括規約所定事項，84年6 月28日公布之公寓大廈管
    理條例之第3 條第12款、第34條第11款亦著有明文。準此，
    管理委員會就共用部分或約定共用部分之管理維護費用，原
    則上固無決議之權限，惟此項費用倘經區分所有權人會議依
    決議或規約授權管理委員會決定，管理委員會於授權範圍內
    非不得訂立相關辦法拘束區分所有權人，反之，如逾越授權
    範圍，縱有管理委員會決議，亦不得拘束區分所有權人。本
    件城中城公寓大廈曾於89年3 月31日召開第一次區分所有權
    人會議，會中決議由大坪數住戶每戶繳納管理費1,000 元，
    業如前述，此次會議將住戶生活規約及管理委員會組織章程
    提交會議討論，已經全體出席人員決議通過，依據住戶面積
    坪數計算分攤，由管理委員會訂定，決議後公告實施，變更
    者亦同，並依管理委員會章程第5 條第2 點規定，城中城公
    寓大廈住戶管理費之分擔以各住戶所有權人所住坪數計算負
    擔，由管理委員會決議公佈實施，亦據被上訴人提出城中城
    公寓大廈區分所有權人會議已經決議以規約授權被上訴人訂
    立管理費收支辦法拘束區分所有權人。而被上訴人於89年4
    月7 日召開管理委員會會議，決議大坪數住戶應遵照區分所
    有權人會議決議每戶收取管理費1,000 元之事實，復據被上
    訴人提出城中城社區管理委員會會議紀錄1 件為證，堪信為
    真實。上訴人為城中城公寓大廈之區分所有權人，自應受此
    管理委員會決議之拘束，負擔每月給付管理費1,000 元之責
    任。更何況被上訴人陳稱城中城公寓大廈住戶共129 戶，百
    分之九十幾之住戶均有依系爭區分所有權人決議繳納管理費
    等語，上訴人對於有百分之九十幾之城中城公寓大廈住戶均
    已依系爭決議繳納管理費該情並不爭執，顯見89年4 月7 日
    召開之管理委員會會議確曾經系爭區分所有權人會議合法授
    權自行決定管理費收費標準，並由絕大多數區分所有權人同
    意且遵守該決議而實際繳納數年迄今，則上訴人自負有繳納
    義務至明。
六、綜上所述，本件被上訴人主張上訴人應依系爭區分所有權人
    會議決議繳納所積欠之管理費27,000元為可採，上訴人所辯
    均為無可取。從而，被上訴人本於公寓大廈管理條例第21條
    規定，請求上訴人給付積欠之管理費27,000元，為有理由，
    應予准許。原審判命上訴人如數給付，於法並無違誤。上訴
    意旨指摘原判決不當，求予廢棄改判，為無理由，應予駁回
    其上訴。
七、本件事證已臻明確，兩造其餘攻擊防禦方法，經本院審酌後
    ，認於判決結果不生影響，爰不一一論述，附此敘明。
八、據上論結，本件上訴為無理由，依民事訴訟法第436 條之1
    第3 項、第449 條第1 項、第78條，判決如主文。
中　　華　　民　　國　　94　　年　　7 　　月　　20　　日
                  民事第一庭    審判長法　官
                                      法　官
                                      法　官
以上正本證明與原本無異
本判決不得上訴
中　　華　　民　　國　　94　　年　　7 　　月　　21　　日
                                      書記官　林進煌
附表：
┌──┬──────┬────┬────────────┐
│編號│區分所有權人│出席人員│  備          註        │
├──┼──────┼────┼────────────┤
│ 1  │蔡美雲      │謝日東  │                        │
├──┼──────┼────┼────────────┤
│ 2  │黃明貴      │吳志憶  │其後報備資料已經更正為  │
│    │            │        │黃明貴                  │
├──┼──────┼────┼────────────┤
│ 3  │陳王柚柑    │王柚柑  │其後報備資料已更正為陳  │
│    │            │        │永華                    │
├──┼──────┼────┼────────────┤
│ 4  │吳王美      │吳漢卿  │                        │
├──┼──────┼────┼────────────┤
│ 5  │庚○○      │王淑琴  │                        │
├──┼──────┼────┼────────────┤
│ 6  │己○○      │李延鴻  │                        │
├──┼──────┼────┼────────────┤
│ 7  │壬○○      │廖明崧  │                        │
├──┼──────┼────┼────────────┤
│ 8  │黃李瓊雪    │黃棋泉  │                        │
├──┼──────┼────┼────────────┤
│ 9  │黃炎秋      │蘇東嶺  │                        │
├──┼──────┼────┼────────────┤
│ 10 │尤淑美      │王禮仁  │                        │
├──┼──────┼────┼────────────┤
│ 11 │甲○○      │丁○○  │                        │
├──┼──────┼────┼────────────┤
│ 12 │辛○○      │賴淑勛  │                        │
├──┼──────┼────┼────────────┤
│ 13 │林棟樑      │丑○○  │丑○○係系爭區分所有權人│
│    │            │        │會議之後始取得區分所有權│
│    │            │        │，故當時區分所有權人應係│
│    │            │        │林棟梁                  │
├──┼──────┼────┼────────────┤
│ 14 │丙○○      │范貴東  │                        │
└──┴──────┴────┴────────────┘
